【裁判字號】    96,重訴,36
【裁判日期】    970116
【裁判案由】    損害賠償
【裁判全文】
臺灣高等法院臺中分院民事判決  96年度重訴字第36號
原      告  財政部國有財產局臺灣中區辦事處彰化分處
法定代理人  丙○○
訴訟代理人  丁○○
被      告  甲○○
被      告  乙○○
右當事人間因被告竊盜等案件，原告提起附帶民事訴訟，請求侵
權行為損害賠償，經本院刑事庭移送民事庭（民國九十六年度附
民字第二三一號），本院於97年1月2日言詞辯論終結，判決如下
：
    主  文
被告應連帶給付原告新臺幣壹仟壹佰玖拾柒萬參仟零柒元，及被
告甲○○自民國九十六年九月廿二日起，被告乙○○自民國九十
六年九月廿七日起，均至清償日止，按週年利率百分之五計算之
利息。
訴訟費用由被告連帶負擔。
本判決第一項於原告以新臺幣參佰玖拾玖萬壹仟元為被告供擔保
後，得假執行。
    事實及理由
一、被告甲○○、乙○○未於言詞辯論期日到場，核無民事訴訟
    法第386條所列各款情形，應依原告之聲請，由其一造辯論
    而為判決。
二、原告提起本件附帶民事訴訟主張：被告甲○○知悉真實姓名
    年籍不詳，綽號「噴火」之成年男子欲挖採他人土地之土石
    變賣，又得知坐落系爭彰化縣溪州鄉○○○段490之347地號
    國有耕地（下稱系爭土地）之承租人李平和因身體健康狀況
    不佳，無法繼續耕作，而欲將其對系爭土地之耕作權讓渡予
    他人，竟計畫受讓李平和之耕作權後，再以近新臺幣（下同
    ）百萬元之代價，將系爭土地交予綽號「噴火」之成年男子
    竊取土石以牟利，而被告乙○○明知上情，仍基於幫助竊盜
    之犯意，於91年5月14日，應甲○○之邀約，陪同甲○○前
    往李平和位於彰化縣溪州鄉○○村○○路11之6號住處，與
    不知情之李平和洽談讓售系爭土地耕作權事宜，雙方議定以
    76萬元讓售系爭土地耕作權後，乙○○旋又陪同甲○○前往
    找尋不知情之陳銀達，以5千元之代價邀約其擔任系爭土地
    耕作權之名義上受讓人，陳銀達因身染毒癮惡習，需錢孔急
    ，而未加詢問源由即應允之（陳銀達部分經檢察官為不起訴
    處分確定），並與甲○○、乙○○一同前至李平和所指定，
    設於彰化縣溪州鄉庄南巷1號之7「黃雨田代書事務所」，以
    其名義與李平和簽署由不知情之黃百堅代為擬定之「承租公
    有土地耕作權讓渡證書」，復由甲○○當場交付76萬元予李
    平和點收後，雙方各自離去；而甲○○則在回程途中，向乙
    ○○借貸5千元予陳銀達以為其充當系爭土地耕作權名義受
    讓人之報酬。甲○○於取得系爭土地耕作權後，其與綽號「
    噴火」之成年男子均明知系爭土地係屬財政部國有財產局所
    管理，未經財政部國有財產局同意，不得擅自挖採其上土石
    ，竟仍意圖為自己不法之所有，共同基於概括之犯意聯絡，
    於91年年底期間，由綽號「噴火」之成年男子僱工駕駛挖土
    機及砂石車至系爭土地，連續挖採土石，共計於系爭土地及
    與之附連圍繞之同地段第589地號國有土地上竊得土石21968
    .82 立方公尺，甲○○則因而獲得10餘萬元之代價。後於94
    年年中，一真實姓名年籍不詳之成年男子見系爭土地上留有
    一大坑洞，經探詢後得知系爭土地係由甲○○管領使用，遂
    向甲○○表示欲以每車1千元之代價於該處傾倒一般事業廢
    棄物，甲○○明知未依廢棄物清理法規定領有廢棄物清除、
    處理許可文件，不得從事廢棄物清除、處理之工作，竟為獲
    取高額之代價而應允之，並與該真實姓名年籍不詳之成年男
    子共同基於違法清除、處理一般事業廢棄物之概括犯意聯絡
    ，先後多次連續由該真實姓名年籍不詳之成年男子自不詳處
    所載運含有造紙工廠生產後剩餘之散漿渣及摻雜塑膠袋、磚
    瓦、廢木板、帆布、廢土之營建混合物等一般事業廢棄物至
    系爭土地傾倒，甲○○則負責僱工或自行駕駛挖土機將所傾
    倒之前開廢棄物予以掩埋、整地，期間並因前開廢棄物起火
    悶燒，甲○○尚自行駕駛挖土機挖掘引水道，導引系爭土地
    附近之水源即八號深井之水流至系爭土地，並以其挖土機翻
    攪該等廢棄物滅火。嗣於95年2月17日上午10時30分許，經
    警發覺循線查獲，為此本於侵權行為之法律關係，求為判命
    被告連帶賠償00000000元及自起訴狀繕本送達翌日起加計法
    定遲延利息暨供擔保以宣告假執行之判決。
三、被告二人均未於言詞辯論期日到場，據乙○○其準備程序所
    為之聲明及陳述，為：刑事案件認定被告乙○○出借貸5千
    元予陳銀達以為其充當系爭土地耕作權名義受讓人而已，縱
    認為此行為構成幫助，其幫助之時間距原告起訴之96年10月
    15日，已逾侵權行為之二年時效，故援引時效完成為抗辯；
    又同案被告甲○○竊得之土石0000000立方公尺，原告請求
    之每立方公尺平均售價545元，依被告所查訪砂石同業公會
    行情約為120元，而被告甲○○不可歸責事由採為土石，其
    價格更低等語置辯，被告甲○○則以其無財產賠償等語資為
    抗辯，答辯聲明：原告之訴駁回。
四、原告主張被告前揭侵權行為之事實，業據被告不爭執，被告
    因此觸犯竊盜、廢棄物清理法等罪復經本院刑事庭判處罪刑
    在案，有本院96年度上訴字第2066號及台灣彰化地方法院95
    年度訴字第1102號刑事判決在卷可參，原告主張之事實堪信
    為真實。
五、按因故意或過失，不法侵害他人之權利者，負損害賠償責任
    。又數人共同不法侵害他人之權利者，連帶負損害賠償責任
    ﹔不能知其中孰為加害人者，亦同。造意人及幫助人，視為
    共同行為人。民法第第184條第1項前段、第185條分別定有
    明文。被告乙○○既幫助被告甲○○與綽號「噴火」者共同
    竊盜土石21968.82立方公尺，原告應如數回填始能回復原狀
    ，則原告請求被告二人負連帶賠償責任，即無不合。至於其
    數額方面，經原告向經濟部礦務局查詢回填用之土石價格，
    以台灣地區各縣市砂石96年8月份（即起訴時）產量及價格
    ，為砂石碎解洗選場不含運費砂石成品交價格資料表，顯示
    彰化縣砂與碎石之單價分別為742元、649元，再加上運費，
    其平均價格遠超過原告所請求之545元，原告僅以545元計算
    損害自無不可，則依此計算，被告二人應連帶賠償00000000
    元（計算式545×21968.82＝00000000，元以下四捨五入）
    。被告乙○○固以時效完成為抗辯，惟因侵權行為所生之損
    害賠償請求權，自請求權人知有損害及賠償義務人時起，二
    年間不行使而消滅。自有侵權行為時起，逾十年者亦同，民
    法第197條第1項有明文規定。有損害及賠償義務人之知，係
    指明知而言，應以請求權人實際知悉損害及賠償義務人時起
    算（最高法院72年台上字第738號判例參照），查被告前揭
    侵權行為，係警方於95年2月17日上午10時30分許始行發覺
    ，則原告更在其後始知悉，迤原告提起本件附帶民事訴訟之
    96年8月13日，顯未逾二年，而被告復未能就原告知悉在前
    之事實，舉證證明，是其時效完成之抗辯為不足取。
六、查給付無確定期限者，債務人於債權人得請求給付時，經其
    催告而未為給付，自受催告時起，負遲延責任。其經債權人
    起訴而送達訴狀，或依督促程序送達支付命令，或為其他相
    類之行為者，與催告有同一之效力；另遲延之債務，以支付
    金錢為標的者，債權人得請求依法定利率計算之遲延利息。
    民法第229條第2項及第233條第1項定有明文。經查被告等人
    幫助竊盜土石21968.82立方公尺。從而，原告依侵權行為損
    害賠償請求權，訴請被告等連帶賠償其00000000元，及分別
    自起訴狀繕本送達各別被告之翌日起，即被告甲○○自民國
    九十六年九月廿二日起，被告乙○○自民國九十六年九月廿
    七日起，均至清償日止，按週年利率百分之五計算之法定遲
    延利息，為有理由，應予准許。原告陳明願供擔保，聲請宣
    告假執行，經核合於法律規定，酌定相當擔保金額宣告之。
七、本件事證已臻明確，兩造其餘攻擊防禦方法，核與判決基礎
    無影響，爰不逐一論述，附此敘明。
結論：本件原告之訴為有理由，依民事訴訟法第第八十五條第二
項、第四百六十三條、第三百八十五條第一項、第三百九十條第
二項，判決如主文。
中    華    民    國    97    年    1     月    16    日
                  民事第五庭    審判長法  官  林陳松
                                      法  官  古金男
                                      法  官  鄭金龍
以上正本係照原本作成。
如對本判決上訴，須於收受判決送達後20日內向本院提出上訴書
狀，其未表明上訴理由者，應於提出上訴後20日內向本院提出上
訴理由書（須按他造人數附具繕本）。
上訴時應提出委任律師為訴訟代理人之委任狀。具有民事訴訟法
第466條之1第1項但書或第2項之情形為訴訟代理人者，另應附具
律師及格證書及釋明委任人與受任人有該條項所定關係之釋明文
書影本。
                                      書記官  陳振海
中    華    民    國    97    年    1     月    17    日
                                                      Ｍ


司法院資訊處製作；財團法人民間司法改革基金會備份。
